【裁判字號】    95,台上,2428
【裁判日期】    951102
【裁判案由】    損害賠償等
【裁判全文】
最高法院民事判決            九十五年度台上字第二四二八號
上  訴  人  安聯投資顧問有限公司
兼上列一人
法定代理人  丁 ○ ○  住同上
上  訴  人  元富期貨股份有限公司
                      設台北市○○○路○段209號4樓
法定代理人  戊 ○ ○  住同上
上  訴  人  乙 ○ ○  住同上
共      同
訴訟代理人  周 中 臣律師
            黃 錫 耀律師
被  上訴人  丙○○○  住台灣省高雄縣鳳山市○○○街17號
            甲 ○ ○  住同上市○○路○段108之2號4樓
上列當事人間請求損害賠償等事件，上訴人對於中華民國九十五
年一月二十四日台灣高等法院高雄分院第二審判決（九十四年度
金上字第二號），提起上訴，本院判決如下：
    主  文
原判決關於命上訴人連帶（即(一)乙○○與丁○○連帶、(二)元富期
貨股份有限公司與乙○○連帶、(三)安聯投資顧問有限公司與丁○
○連帶）給付，及安聯投資顧問有限公司與元富期貨股份有限公
司負不真正連帶清償，暨各該訴訟費用部分均廢棄，發回台灣高
等法院高雄分院。
    理  由
本件被上訴人主張：上訴人安聯投資顧問有限公司（下稱安聯公
司）負責人即上訴人丁○○於民國九十一年四月十八日及同年七
月二十日，向伊自稱該公司係上訴人元富期貨股份有限公司（原
為元富期貨經紀股份有限公司，下稱元富公司）之高雄辦事處，
並交付元富公司之開戶文件由伊簽署而分別開設期貨交易帳戶，
且由甲○○委任訴外人葛開雲、張麗貞，丙○○○委任訴外人林
傳峻，分別代理伊向元富公司為委託期貨買賣及交割等事宜，伊
並分別於同年十月、七月間各匯入新台幣（下同）五百萬元至所
開設帳戶供買賣。詎元富公司之營業員即上訴人乙○○明知安聯
公司或丁○○並非伊所授權之代理人，竟與丁○○勾結而接受其
下單操作，且違反期貨買賣相關規定，於成交後或收盤前始商議
如何拆單而利用伊等帳戶為沖銷，甚且於明知保證金不足時仍為
交易，及未保留交易電話錄音紀錄。嗣各該帳戶在伊於九十二年
三月四日、同年二月二十五日終止授權時，僅各餘一百零六萬零
二百三十二元、七十二萬八千二百三十元，致丙○○○損失三百
九十三萬九千七百六十八元，甲○○損失四百二十七萬一千七百
七十元等情。爰依侵權行為及債務不履行、寄託物返還請求權等
法律關係（擇一為勝訴判決），求為命上訴人乙○○、丁○○連
帶給付丙○○○三百九十三萬九千七百六十八元、甲○○四百二
十七萬一千七百七十元，及均自起訴狀繕本送達翌日起算週年利
率百分之五之利息；暨元富公司就乙○○、安聯公司就丁○○應
給付之上開本息，分別與乙○○、丁○○負連帶給付之責，如其
中一人給付時，在給付範圍內，其他人即免為給付義務之判決（
被上訴人原請求上訴人四人連帶給付，未就原審駁回超過上開請
求之敗訴部分提起上訴，已告確定；上訴人就原審駁回其對丙○
○○其餘上訴及命其對甲○○上開給付部分提起上訴）。
上訴人元富公司、乙○○則以：被上訴人固僅分別授權林傳峻、
葛開雲及張麗貞為其代理人，惟張麗貞當時係任職於安聯公司，
而林傳峻、葛開雲操作之地點則與丁○○相同，其等擔任甲○○
及丙○○○之代理人，均係安聯公司所指定之操作人員，且未就
操作事宜與各該委任人有任何聯繫，則被上訴人授權對象應係安
聯公司及丁○○，且丁○○代理交易期間，元富公司均有將買賣
報告書及對帳單寄交被上訴人或其指定人知悉，丁○○自非無權
代理，伊等依丁○○之下單為交易，自屬有據；縱認丁○○並無
代理權，被上訴人於收受買賣報告書及對帳單後，並未為任何反
對之表示，亦有表見代理適用。另被上訴人就乙○○與丁○○間
如何勾串「盤後拆單、場外沖銷」之事實並未舉證以實其說，其
所稱損失係正常交易中應負擔之盈虧，尚難認有因果關係存在等
語；上訴人安聯公司、丁○○則以：伊等對外從未聲稱為元富公
司之高雄辦事處，開戶文件係因業務上之便利而由元富公司提供
置放，丙○○○係經由訴外人陳淑芬介紹而同意委由伊代為操作
；而甲○○係經伊公司業務人員即其外甥女陳宛郁完成開戶，且
已告知由伊代為操作，均非無權代理，自不得指因正常交易之虧
損為侵權行為或債務不履行，其等之請求，並無理由等語，資為
抗辯。
原審維持第一審所為被上訴人丙○○○前開勝訴及廢棄被上訴人
甲○○前開敗訴部分之判決，而駁回上訴人對丙○○○之其餘上
訴，及命其對甲○○為前開給付，係以：按期貨交易法第七十四
條第二款規定，期貨商不得未經期貨交易人授權而擅自為其進行
期貨交易。而期貨商之負責人及業務員，除不得有期貨交易法第
六十三條及期貨商管理規則第五十五條所禁止之行為外，並不得
有接受未具期貨交易人委任書之代理人委託從事期貨交易之行為
，亦為主管機關依期貨交易法第六十一條立法授權所頒定之期貨
商負責人及業務員管理規則第十六條第二項第六款所明定。依上
開規定，從事期貨買賣時，期貨交易如非本人而係委任代理人為
期貨交易行為時，該委任行為即應以書面為之，以確保其委任之
真實性，此從期貨交易之性質係以電話下單，報知帳號之方式，
交易雙方係經由期貨商為撮合交易，並未實際接觸等情觀之，此
項規定自有其強制及正當性，故如未取得書面授權者，即不得代
為從事期貨交易，其所為交易行為，即屬無權代理。查被上訴人
丙○○○於向元富公司開戶後，就買賣期貨、期貨選擇權、選擇
權契約及辦理交割等事宜，係書立授權書委任林傳峻代為處理，
而甲○○則係書立授權書委任葛開雲、張麗貞代為處理，有其開
戶資料及各該授權書（均影本）在卷可稽，而林傳峻、葛開雲均
未再另以書面授權安聯公司或丁○○等他人操作，亦經林傳峻、
葛開雲證述明確。張麗貞雖係受甲○○書面授權之人，但依其證
言則係因受僱於安聯公司，並依葛開雲之指示為操作，屬葛開雲
之助理，可見其亦未再授權丁○○為操作，而丁○○就其並未取
得丙○○○、甲○○之書面授權乙節，並未爭執，則丙○○○、
甲○○主張丁○○未取得書面授權而代為操作，係屬無權代理，
堪認為真實。若謂此類授權不以書面為要件，則上開期貨負責人
及業務員管理規則之規定，豈非形同具文？主管機關又如何監督
管理？期貨商又如何確認其進行交易之對象是否為真正？況被上
訴人在辦理開戶時既已填具授權書之書面方式表示授權林傳峻、
葛開雲、張麗貞代為下單操作，即已明確表示其授權之對象及授
權之方式，對非經其以書面同意授權者，自無從逕行推認其亦有
同意授權之意思，否則該書面即失其意義，且元富公司亦無從確
知何人始為合法之代理人，故丁○○如欲自行操作時，自可向被
上訴人為說明並取得書面授權，以確認其有權代理之資格，乃其
既未能取得授權書即行下單操作，則所辯被上訴人均已知悉並同
意，即屬無據，況葛開雲已證述不認為係受安聯公司或丁○○之
指示為操作，而表示係自己決定操作（林傳峻則證稱未曾為丙○
○○操作過），則上訴人抗辯授權不以書面為要件及被上訴人均
已知悉且同意云云，自不足採。又證人張麗貞雖曾證稱甲○○係
授權安聯公司操作，但其同時證稱並不認識甲○○，亦不清楚甲
○○是否知道授權安聯公司操作，所為證言已有前後矛盾，且其
自陳與丁○○間為男女朋友關係，則其所為證言之證明力，難免
因偏袒丁○○而較為薄弱，且與葛開雲之證言不符。另證人陳宛
郁、陳淑芬均否認為甲○○及丙○○○之代理人，被上訴人亦否
認就期貨買賣有同意其等為代理人，自無從因其在安聯公司任職
或領取佣金，即認其等亦知悉實際由丁○○下單操作，並進而認
定被上訴人均知悉及同意授權丁○○或安聯公司下單操作，自不
足為上訴人有利之認定。次按，由自己之行為表示以代理權授與
他人，或知他人表示為其代理人而不為反對之表示者，對於第三
人應負授權人之責任。但第三人明知其無代理權或可得而知者，
不在此限，民法第一百六十九條定有明文。本件丁○○或安聯公
司並未取得被上訴人之授權而下單操作，復為乙○○所自陳，而
乙○○明知丁○○非具有期貨交易人委任書之代理人仍受其委託
交易之行為，業經財政部證券暨期貨管理委員會查明屬實，處分
命元富公司停止乙○○六個月業務之執行在案，為兩造所不爭執
，則就元富公司及乙○○而言，丁○○所為之下單操作，係屬無
委任書之無權代理，應甚明確。又被上訴人就本件期貨交易與元
富公司間，除有開戶資料及授權書等文件之交付外，並無其他意
思表示之合致，而送交元富公司之授權書上既僅指定林傳峻、葛
開雲及張麗貞為代理人，並無授權丁○○或安聯公司亦得下單操
作之權限，則被上訴人顯無任何由自己之行為表示以代理權授與
丁○○或安聯公司之情事，自無從成立表見代理。再者，元富公
司雖有將期貨交易明細送交被上訴人，然該項明細僅為交易結果
之告知，並無從使被上訴人知悉係由何人代為下單操作，自不得
據以認定被上訴人業已知悉係由丁○○表示為其代理人而不為反
對表示。又乙○○縱曾與陳宛郁間有交往聯絡，亦無從因乙○○
與陳宛郁之朋友關係，及陳宛郁為甲○○之外甥女，並代甲○○
辦理開戶等手續，即認甲○○亦已知悉丁○○代為下單操作。且
乙○○亦表示未曾與陳淑芬或丙○○○聯絡過，則丙○○○亦無
知悉丁○○為其代理人而不為反對之情事，況元富公司及乙○○
依期貨商負責人及業務員管理規則，均明知不得接受未具委任書
之代理人為期貨交易，而下單操作之丁○○並未取得委任書，則
元富公司及乙○○抗辯本件有表見代理之適用云云，並不足採。
丁○○未取得授權書而下單操作，乙○○明知丁○○無委任書而
仍接受其下單操作，則就被上訴人所受之損害，均為共同原因，
應屬共同侵權行為，應依民法第一百八十五條第一項規定，負連
帶賠償責任。又丁○○係安聯公司之法定代理人，未受被上訴人
授權，逕以其二人代理人之名義為期貨交易，致被上訴人受有損
害，自屬執行職務之侵權行為，安聯公司自應依民法第二十八條
規定，與丁○○負連帶賠償責任。而乙○○為元富公司之受僱人
，於執行期貨交易業務時，明知丁○○並無代理人之資格，而仍
接受其為被上訴人下單操作，致被上訴人受有損害，亦屬侵權行
為，元富公司應依民法第一百八十八條第一項前段規定，與乙○
○負連帶賠償責任。末查，被上訴人請求之損害即交易虧損期間
，均係由丁○○向乙○○下單操作，兩造均同意若被上訴人之主
張為有理由時，其所受損害之金額以上開差額為據，則被上訴人
自得請求上訴人賠償上開金額。然因丁○○與安聯公司間，乙○
○與元富公司間，丁○○與乙○○間，就上開損害雖各應連帶給
付責任，但安聯公司與元富公司間，就上開賠償責任，則屬不真
正連帶債務，故被上訴人請求元富公司與安聯公司連帶給付部分
，尚有未洽。從而，被上訴人本於侵權行為之法律關係，請求丁
○○與乙○○連帶賠償丙○○○三百九十三萬九千七百六十八元
，連帶賠償甲○○四百二十七萬一千七百七十元，並加計法定遲
延利息，安聯公司應與丁○○，元富公司應與乙○○，就上開金
額為連帶給付，安聯公司與元富公司就其給付金額，負不真正連
帶清償責任，洵屬正當，應予准許等詞，為其判斷之基礎。
按期貨交易法第七十四條第二款係規定，期貨商不得未經期貨交
易人「授權」而擅自為其進行期貨交易，並未限於書面授權，當
無排除書面外授權之情形。查期貨商負責人及業務員管理規則第
十六條第二項第六款雖規定，期貨商之負責人及業務員，不得有
接受未具期貨交易人「委任書」之代理人委託從事期貨交易之行
為。然期貨商負責人或業務員違反上開規定者，僅係應依期貨交
易法有關規定處罰（期貨交易法第一百條、第一百零一條第一項
參照），如期貨商負責人或業務員與其客戶已約定得由第三人於
其帳戶買賣期貨，則該客戶縱未出具委任書，因允由第三人買賣
期貨，係基於雙方約定所為，對於該客戶不能謂有違約情事，其
業務人員所為亦難謂係不法之加害行為。原審未查明於此，即認
應有書面授權始可代為操作買賣期貨，尚有未洽。次按，法院依
調查證據之結果，雖得依自由心證，判斷事實之真偽，但其所為
之判斷如與經驗法則不符時，即屬於法有違（本院六十九年台上
字第七七一號判例參照）。而證人為不可代替之證據方法，如果
確係在場聞見待證事實，而其證述又非虛偽者，縱令證人與當事
人有親屬、親戚或其他利害關係，其證言亦非不可採信（本院五
十三年台上字第二六七三號判例參照）。本件依被上訴人於第一
審提出之授權書所載，丙○○○係授權林傳峻，甲○○則授權葛
開雲及張麗貞，辦理買賣期貨、期貨選擇權、選擇權契約及辦理
交割事宜（見一審卷第二一、三一頁），惟上開被授權人與被上
訴人間互不認識（見一審卷第一九二、一九九、二一四頁），已
欠缺一般授權人與被授權人間應具有相當程度之信賴基礎，而被
上訴人於起訴狀復載：「……安聯公司……交付元富公司之開戶
文件……（伊）並『依言』開設期貨交易帳號……且委任訴外人
林傳峻（葛開雲、張麗貞）代理與元富公司為『委託買賣期貨、
期貨選擇權、選擇權契約』及『辦理交割事宜』等……」等語（
見一審卷第二、三頁），證人葛開雲亦證述：「授權書我沒有直
接與客戶碰面，這個人是丁○○介紹的……」（見一審卷第二一
四頁），證人林傳峻復證稱：「（授權書）是丁○○拿給我簽的
」（見二審卷(一)第一五０頁），證人陳淑芬又謂：「……他（指
丁○○）一直跟我推薦並且說他有五個專業經理人……丙○○○
後來入金後有向丁○○要求先作三個月試試看，並且要求不能賠
……元富的小姐說我們有虧損，要停止授權一定要找丁○○拿停
止授權書……錢匯進去前後都有跟丁○○說操作三個月」等語（
見一審卷第二一六～二一七頁），足認被上訴人均係與丁○○接
洽並簽立授權書，則證人張麗貞證稱：「……甲○○向元富公司
開戶的同時簽立該份授權書，他是授權安聯（公司）操作，由公
司指定我當被授權人……我只是出名而已」等語（見一審卷第一
九二頁），似與上述各情無違。苟張麗貞就上開授權書之簽立，
親自與聞其過程或始末，能否以其與丁○○係男女朋友關係，即
否定其對上訴人有利證言之證明力？尚非無疑，此與被上訴人簽
立前開授權書時實際所授權對象之認定所關頗切。苟上開授權書
所載之被授權人林傳峻、葛開雲及張麗貞等三人，僅係丁○○指
定或使用之名義上被授權人，則徒憑上開授權書之形式記載而認
定實際之被授權人，是否與實情合而無違經驗法則？能否因此
推認丁○○無實際代理權？均非無再進一步推求審認之必要。末
按，民事訴訟採不干涉主義，凡當事人所未聲明之利益，不得歸
之於當事人，所未提出之事實及證據，亦不得斟酌之，此觀民事
訴訟法第三百八十八條之規定自明。查被上訴人請求安聯公司與
丁○○負侵權行為連帶損害賠償責任，均援引民法第一百八十四
條規定而主張（見一審卷第七、一０頁），似未依同法第二十八
條規定為主張，原審未依民事訴訟法第一百九十九條第二項或第
一百九十九條之一第一項規定推闡究明被上訴人主張之依據，遽
命安聯公司應依民法第二十八條規定與丁○○負連帶賠償責任，
亦非無將被上訴人所未主張之利益歸之於該當事人之違誤。上訴
論旨，執以指摘原判決於其不利部分為不當，求予廢棄，不能認
為無理由。
據上論結，本件上訴為有理由。依民事訴訟法第四百七十七條第
一項、第四百七十八條第二項，判決如主文。
中    華    民    國  九十五  年  十一    月    二    日
                      最高法院民事第八庭
                          審判長法官  許  澍  林
                                法官  蘇  清  恭
                                法官  葉  勝  利
                                法官  黃  義  豐
                                法官  袁  靜  文
      本件正本證明與原本無異
                                      書  記  官
最高法院民事裁定
    主  文
本件判決主文應更正為「原判決關於駁回上訴人其餘上訴及命其
給付，暨各該訴訟費用部分均廢棄，發回台灣高等法院高雄分院
。」
中    華    民    國  九十五  年   十一   月   十六   日
                      最高法院民事第八庭
                          審判長法官  許  澍  林
                                法官  蘇  清  恭
                                法官  葉  勝  利
                                法官  黃  義  豐
                                法官  袁  靜  文
      本件正本證明與原本無異
                                      書  記  官
中    華    民    國  九十五  年   十一   月   二十一 日
                                                      V


司法院資訊處製作；財團法人民間司法改革基金會備份。
